最高法院刑事判決　　　　　　　　　　　　　　　九十三年度台上字第四五二一號
　　上　訴　人　丙○○
　　被　　　告　丁○○
　　　　　　　　甲○○
　　　　　　　　乙○○
右上訴人因自訴被告等業務過失致人於死案件，不服台灣高等法院高雄分院中華民國
九十年八月七日第二審判決（八十九年度上訴字第一三九四號，自訴案號：台灣屏東
地方法院八十八年度自字第一０一號），提起上訴，本院判決如左：
    主  文
原判決撤銷，發回台灣高等法院高雄分院。
    理  由
本件原判決以上訴人即自訴人丙○○在第一審自訴意旨略稱：民國八十八年七月二十
八日晚上二十一時許，上訴人獲知妻徐素娥在屏東縣屏南工業區往水底寮之沿海公路
發生車禍，經送往枋寮醫院急救，乃趕至枋寮醫院急診室，適由被告甲○○值班，當
時徐素娥意識仍清楚，惟表示胸部非常疼痛，但不見有何急救行為。二十二時許，枋
寮醫院始做腦部斷層掃描，又找腦科醫師即被告乙○○會診，乙○○向上訴人表示徐
素娥腦部有一點瘀血並不要緊，等身體好了後會慢慢復原，肋骨骨折部分一併處理等
語。約二十三時許，妻弟徐進德至醫院探視，當時徐素娥仍在觀察中，未有進一步治
療，延至二十四時，徐素娥已陷昏迷，始發現徐素娥有大量出血，徐進德乃聯絡高雄
醫學院附設中和醫院（下簡稱高醫）準備。枋寮醫院遂準備救護車，將徐素娥送往高
醫，惟司機竟不知高醫路線，及至翌日凌晨一時許，始送至高醫。高醫乃迅速急救，
並詢問何以脾臟破裂，卻遲未開刀，延誤如此久始送醫等，並立即進行開刀治療，此
時上訴人乃知枋寮醫院醫師甲○○、乙○○二人之草率診斷，延誤就醫時機，以致徐
素娥終因大量內出血而死亡。被告丁○○為枋寮醫院之院長，屬醫療法之負責醫師，
未善盡監督職責；被告甲○○、乙○○為該院醫師，對徐素娥施以救治，未善盡醫師
責任，以致徐素娥因延誤救治而死亡，均顯有過失等情。因認被告甲○○、乙○○、
丁○○（下稱被告等三人）均涉犯刑法第二百七十六條第二項之業務過失致人於死罪
嫌。經審理結果，認不能證明被告等三人犯罪，因而維持第一審諭知其三人均無罪之
判決，駁回上訴人在第二審之上訴，固非無見。
惟按：客觀上為法院認定事實及適用法律基礎之證據，雖已調查而其內容尚未明瞭者
，即與未經調查無異，如遽行判決，仍屬應於審判期日調查之證據未予調查之違背法
令。原判決認枋寮醫院就徐素娥之急救措施並無不當，不能責令被告等三人擔負業務
過失刑責，係以：本件關於被告等三人就徐素娥之醫療行為有無過失一節，業經第一
審及原審函請行政院衛生署醫事鑑定委員會鑑定，據該署於八十九年七月五日，以衛
署醫字第八九０三八一五０號函復第八九０八七號鑑定書一份，內謂：「(一)病患於七
月二十八日二十一時三十五分，由一一九救護車送達枋寮醫院急診室。依據枋寮醫院
病歷記載，計有二十一項急救醫囑，由Ｘ光上拍攝之時間安排於二十一時五十七分頭
顱、胸部Ｘ光攝影及心電圖等檢查，二十二時零二分腰椎Ｘ光攝影，於二十二時十分
頭部電腦斷層檢查，並血液常規檢查，經腹部超音波檢查，顯示疑腹腔內出血、肝及
脾破裂。而到達高醫後的胸部Ｘ光，可見有放置後之氣管內管、左側胸管及中央靜脈
導管，可見急救措施正確。本案在枋寮醫院急救的二個半小時中，醫院值班醫護人員
確有積極救治，離院前的臆斷，尚稱正確，開腹手術的建議亦頗適宜。故醫師丁○○
等人於徐素娥之醫療，尚未發現有疏失之處。(二)病患死亡原因，為(1)極度嚴重程度的
創傷；(2)脾臟破裂導致出血性休克；(3)出血性休克發生後，仍長途轉院而因休克狀態
過長無法挽救。」等語；復於九十年六月十四日，以衛署醫字第０九０００三九一九
七號函送第九００四二號鑑定書一份，其鑑定意見謂：「一(一)根據枋寮醫院病歷記載
，病患有多重傷害，包括顱內出血、肋骨骨折併血胸、肩胛骨骨折及腹內出血，已達
到重大傷害程度。(二)多重外傷之處理，按高級外傷救命術之流程，須先搶救氣道及呼
吸窘迫（如本案之放置氣管內管及胸管），然後是處理出血及腹部外傷，以本案病患
之狀況判斷，經初步處理診療至少需一小時才能診斷腹部出血，此外，若腹部出血為
延遲出現情形時，診斷所須時間可能會更長。(三)腹部外傷及脾臟出血時，若病患狀況
穩定，可觀察其變化以決定是否手術治療；若病患狀況不穩定，應儘快接受手術治療
，除非醫院無法施行手術，不宜轉院延遲手術時間。依據病歷記載，醫師建議立即手
術治療，但家屬要求轉院，使病患持續休克而死亡。二根據教科書之記載，單純脾臟
破裂出血，接受手術治療之存活率為％｜％（ＴＲＡＵＭＡ，二０００年版Ｐ８
６３）。若手術前休克時間越長，則存活率越低。」等旨，為其所憑之依據（見原判
決第五頁至七頁，理由五）。然查上開證據資料，縱屬可採，惟枋寮醫院負責急救之
醫師即被告甲○○、乙○○雖於傷患徐素娥送醫當晚二十二時十分，即實施頭部電腦
斷層並血液常規檢查，及腹部超音波檢查，然其檢查時間進行多久？何時始發現徐素
娥腹腔內出血、肝及脾破裂？其檢驗時程有無遲延耽誤？茍有延誤，與徐素娥之死亡
有無因果關係？又被告甲○○、乙○○係於何時將徐素娥之病情告知家屬？何時為應
儘速進行開腹手術之建議？茍徐素娥之家屬於當晚二十二時許，即獲告知及建議，縱
堅持轉院，何以遲至二十三時五十分許（見第一審卷第四十三頁所附前揭第八九０八
七號鑑定書），始將徐素娥送離枋寮醫院而轉往高醫？如甲○○、乙○○二人遲延告
知家屬病情且未即時建議應儘速手術，其遲延與徐素娥之死亡有無因果關係？凡此攸
關被告甲○○、乙○○二人實施本件醫療行為有無過失之重要事項，顯然均仍欠明瞭
而有疑義，原判決未予釐清究明，且就被告丁○○擔任枋寮醫院院長，對於本件醫療
行為有無參與或應負如何之監督職責？亦無任何之說明，遽為判決，難謂無調查職責
未盡及判決理由欠備之違背法令。上訴意旨執以指摘，非無理由，應認原判決有撤銷
發回之原因。
據上論結，應依刑事訴訟法第三百九十七條、第四百零一條，判決如主文。
中　　　華　　　民　　　國　　九十三　　年　　　八　　　月　　三十一　　日
                              最高法院刑事第九庭
                                  審判長法官  林　增　福
                                        法官  邵　燕　玲
                                        法官  陳　世　雄
                                        法官  惠　光　霞
                                        法官  吳　三　龍
      右正本證明與原本無異
                                              書  記  官
中　　　華　　　民　　　國　　九十三　　年　　　九　　　月　　　三　　　日
                                                                        Ｖ
